【裁判字號】    97,勞簡上,8
【裁判日期】    971119
【裁判案由】    給付資遣費等
【裁判全文】
臺灣板橋地方法院民事判決             97年度勞簡上字第8號
上  訴  人  甲○○
被 上 訴人  臺北汽車客運股份有限公司
法定代理人  丙○○
訴訟代理人  曾肇昌律師
            戊○○
上列當事人間請求給付資遣費等事件，上訴人對於中華民國97年
4 月15日臺灣板橋地方法院板橋簡易庭97年板勞簡字第5 號第一
審判決提起上訴，經本院於97年10月29日言詞辯論終結，判決如
下：
    主  文
原判決關於駁回上訴人後開第二項之訴部分，及訴訟費用之裁判
廢棄。
被上訴人應給付上訴人新台幣參萬貳仟貳佰玖拾貳元。
其餘上訴駁回。
第一、二審訴訟費用，由被上訴人負擔百分之十五，餘由上訴人
負擔。
    事實及理由
一、上訴人主張：其自民國91年5 月27日起受雇於被上訴人，擔
    任大客車駕駛員，於被上訴人所屬南雅站工作。詎被上訴人
    於96年2 月16日以北客管字第96號公佈獎懲公告：「甲○○
    96年2 月8 日曠職脫班影響業務記過1 次，96年2 月10日曠
    職脫班影響業務（累犯）記大過1 次，96年2 月12日曠職脫
    班影響業務（累犯）記大過1 次」（下稱第一次懲戒處分）
    。惟上訴人分別於96年2 月8 日請公休（按係例假日之輪休
    ），96年2 月10日請特別休假，均非曠職。而被上訴人於96
    年2 月23日命上訴人自是日起停止工作而未派車予上訴人。
    其後上訴人始於96年3 月15日才自被上訴人公司站長處收到
    上開獎懲通知。又96年3 月20日被上訴人再次以北客總字第
    149 號公佈獎懲公告（下稱第二次懲戒處分）：「甲○○於
    96年2 月22日於首都客運99路車號416-FB對該車駕駛員進行
    言語恐嚇等情，嚴重公司聲譽，應記大過一次，本年度行政
    處分併此已逾三次大過，應予解雇處分，於96年3 月21日生
    效。」，而將上訴人違法解雇。惟上訴人所涉恐嚇案件，當
    時尚在刑事偵查階段，仍未開庭訊問，告訴人蔡建亨所指稱
    之恐嚇、妨害自由等情事並非屬實，被上訴人即擅將上訴人
    予以處分並解雇，顯係違法解雇；且刑事偵查案件其後業經
    台灣板橋地方法院檢察署檢察官以96年度偵字第7693號予以
    不起訴處分在案。又被上訴人未給付上訴人自96年2 月23日
    起至96年3 月21日止計27天之薪資新台幣（下同）37,000元
    ，復違法解雇上訴人，自應給付上訴人資遣費。上訴人每月
    平均工資為37,000元，工作年資計4 年10個月，故得請求資
    遣費178,000 元。為此，爰依兩造間勞動契約及勞動基準法
    第17條規定，請求被上訴人給付上訴人停派期間之欠薪37,0
    00元及資遣費178,000 元，合計215,000 元等語。原審判決
    上訴人敗訴，上訴人不服，提起上訴。併為上訴聲明：(一)原
    判決廢棄。(二)被上訴人應給付上訴人215,000元。
二、被上訴人則以：(一)上訴人係因記3 大過遭被上訴人合法解雇
    ，非被上訴人資遣上訴人，不符合勞動基準法所規定請求資
    遣費之要件。被上訴人係大眾交通運輸事業，故採輪休制度
    ，有關駕駛員之例假及休假應依該站每月排（核）定及公佈
    之休假表為準。依上訴人所屬單位之97年2 月份核定並公佈
    之休假表，上訴人該2 月份排定之休假日為97年2 月6 （原
    審誤繕為2 日）、14、17、18、19、20、25日。上訴人未依
    該已排定之例、休假日休假，突然於97年2 月8 日、10日、
    12日曠職3 天，致被上訴人調度困難，造成脫班情形，影響
    被上訴人之營運秩序甚鉅，不得不依被上訴人公司工作規則
    （下稱系爭工作規則）第49條第8 款：「本公司行車人員違
    規處分標準：…八…因曠職，致該車未按排定時刻出車者，
    第一次記過一次，第二次記大過一次。」規定，予以為第一
    次懲戒處分。(二)關於第二次懲戒處分部分，被上訴人系爭工
    作規則第46條第1 款規定：「員工有下列情形之一者，記大
    過：一有違法行為或私生活不檢點，影響公司聲譽者。」，
    而刑事案件成罪與否，與系爭工作規則第46條第1 款所規定
    之要件，乃分屬二事。依台灣板橋地方法院檢察署檢察官96
    年度偵字第7693號不起訴處分書所載，告訴人蔡建亨指稱上
    訴人於蔡建亨所駕駛首都客運公車上，以手搭住告訴人肩膀
    ，告以：「如果你得罪車上6 個人裡面其中1 人，我就替他
    們出氣」、「我知你弟弟在首都客運開車，三重幫阿牛你有
    沒有聽過？我在那裡混了8 、9 年」等語，雖然上訴人於偵
    查中辯稱其上車後只對告訴人稱：「你橫行霸道，有需要這
    樣開車嗎？難怪你在站上沒有朋友。我聽你同事講你後台很
    穩，難怪開車這麼鴨霸」等語。茲上訴人在檢察官偵訊時，
    固然避重就輕，但告訴人指證歷歷，且上訴人夥同5 、6 人
    一起上告訴人所駕駛之首都客運公車，大有興師問罪之態勢
    ，且在車上大聲叫，復於下車離開後，把告訴人之公車名牌
    取走，核其情節，顯然係夥同多人上車教訓首都客運司機蔡
    建亨，自構成系爭工作規則第46條第1 款「有違法行為或私
    生活不檢點，影響公司聲譽」之情形，上訴人據此依規予以
    記大過處分，並無不合，暨依系爭工作規則第51條第14款：
    「員工有下列情事之一者，應屬情節重大，足以影響企業經
    營秩序，得不經預告終止契約，惟若發生勞資爭議，仍應按
    具體事實判斷：…十四於同年度內受懲戒處分，累計達三大過
    ，而未功過相抵銷者。」規定，以上訴人1 年內違規記滿3
    大過以上，而將上訴人予以解雇，乃為有據。(二)上訴人因係
    違反工作規則而遭被上訴人停止派車，此停止派車期間，被
    上訴人在查證中，而工資係提供勞務之對價，無工作即無報
    酬（參民法第482 條），即不應給付薪資；且係上訴人自己
    連續違反工作規則，1 年內經記滿3 大過以上，被上訴人依
    系爭工作規則予以解雇，則上訴人請求停派期間之工資，尚
    有未合。退步言之，如鈞院認被上訴人應給付上訴人停派期
    間之薪資，則績效獎金、月安全服務獎金、膳食費等項目係
    屬於獎勵類之給與，應予扣除等語。併為答辯聲明：駁回上
    訴。
三、上訴人主張其自91年5 月27日起受雇於被告，擔任大客車駕
    駛員，固於96年2 月12日有曠職情形，惟被上訴人於96 年2
    月16日以北客管字第96號公佈獎懲公告: 「甲○○96 年2月
    8 日曠職脫班影響業務記過1 次，96年2 月10日曠職脫班影
    響業務（累犯）記大過1 次，96年2 月12日曠職脫班影響業
    務（累犯）記大過1 次」（即第一次懲戒處分）。被上訴人
    於96年2 月23日命上訴人自是日起停止工作而未派車予上訴
    人，其後上訴人始於96年3 月15日才自被上訴人公司站長處
    收到第一次懲戒通知。96年3 月20日被上訴人再次以北客總
    字第149 號公佈獎懲公告（即第二次懲戒處分）：「甲○○
    於96年2 月22日於首都客運99路車號416-FB對該車駕駛員進
    行言語恐嚇等情，嚴重公司聲譽，應記大過一次，本年度行
    政處分併此已逾三次大過，應予解雇處分，於96年3 月21日
    生效。」，而將上訴人予以解雇。上訴人工作年資為4 年10
    個月，被上訴人未給付上訴人自96年2 月23日起至96年3 月
    21日止計27天停派期間之薪資。又上訴人所涉恐嚇告訴人蔡
    建亨刑事偵查案件，業經台灣板橋地方法院檢察署檢察官於
    96年12月19日以該署96年度偵字第7693號予以不起訴在案，
    嗣經台灣高等法院檢察署於97年1 月25日以97年度上聲議字
    第534 號處分書駁回告訴人之再議聲請確定在案等事實，為
    被上訴人所不爭執，並有被上訴人96年2 月16日以北客管字
    第96號獎懲通知書、96年3 月20日北客總字第149 號獎懲通
    知書、被上訴人南雅站停派報告表、台灣板橋地方法院檢察
    署檢察官96年度偵字第7693號不起訴處分書、台灣高等法院
    檢察署97年度上聲議字第534 號處分書等影本各1 件在卷可
    稽，堪信為真正。
四、至於上訴人主張其96年2 月8 日為公休（輪休），同年月10
    日有請特別休假，均無曠職；及上訴人所涉上開刑事偵查案
    件，業經檢察官為不起訴處分，被上訴人不應在檢察官尚未
    偵查終結前，即將上訴人予以解雇；被上訴人應給付上訴人
    停派期間之薪資等語，則為被上訴人否認，辯以：96年2 月
    8 日、同年月10日均非屬上訴人該2 月份已排定公告之（例
    ）休假表之例、休假日期，上訴人應於96年2 月8 日、同年
    月10日、12日按時上班工作，卻未到班，乃屬曠職無誤；另
    被上訴人系爭工作規則第46條第1 款「有違法行為或私生活
    不檢點，影響公司聲譽者」之規定，並非以刑事成罪與否為
    要件，上訴人所涉恐嚇、妨害自由刑事偵查案件，其情節已
    構成系爭工作規則第46條第1 款情形，被上訴人據以予以記
    大過1 次，並無不合，且依系爭工作規則第51條第14款規定
    ，以上訴人1 年內違規記滿3 大過以上，而予以解雇，乃為
    有據；至於停派期間之薪資，依無工作即無報酬原則，該段
    期間上訴人既未提供勞務，即不得請求薪資；又上訴人之平
    均工資中應扣除績效獎金，月安全獎金及膳食費項目等語，
    資為抗辯。是本件兩造爭執要點厥為：
    (一)上訴人96年2 月8 日是否為公休、同年月10日有無請特別
      休假？抑或均未請假而為曠職？
    (二)上訴人主張其所涉上開刑事偵查案件，被上訴人不應在檢
      察官尚未偵查終結前，即將上訴人予以解雇，有無理由？
    (三)上訴人請求上訴人停派期間之工資，有無理由？
    (四)如被上訴人應給付上訴人資遣費或停派期間之工資，被上
    訴人主張應扣除績效獎金，月安全獎金及膳食費項目，有無
    理由？茲分述如下：
五、上訴人主張其96年2 月8 日為公休、同年月10日請特別休假
    ，均非曠職等語，為被上訴人否認，並以上開情詞抗辯。查
    ：
  (一)被上訴人於原審提出96年「南雅站99.32 路線駕駛員2 月份
    休假表」影本2 件為證（見原審卷第31頁），雖為上訴人否
    認其形式真正，辯以：已經有塗改過，跟原來排定的不一樣
    等語。惟已據被上訴人於本院97年6 月17日準備程序時提出
    上開休假表原本2 紙，核與影本相符，其上並無經塗改之痕
    跡（見本院卷第56頁），暨有被上訴人所提、其上載明上訴
    人每日之應到班時間、各日實際簽到時間、有無補簽及補簽
    時間等詳細資料之上訴人96年1 月1 日至同年3 月20日差勤
    記錄資料1 份（見本院卷第81頁），亦核與上開96年「南雅
    站99.32 路線駕駛員2 月份休假表」內容相符，足堪認定被
    上訴人所提96年「南雅站99.32 路線駕駛員2 月份休假表」
    2 件之形式為真正，並無何偽造、變造之情。參諸被上訴人
    係大眾運輸業者，所屬各站之駕駛員之例、休假日之排定攸
    關被上訴人對駕駛員調度及公司之營運，復涉及各站所屬駕
    駛員間之權益，自有予以事先排定、及公佈予駕駛員周知之
    必要，且被上訴人系爭工作規則第13條亦規定：「本公司員
    工每7 日中至少應有1 日之休息，作為例假。站車人員為配
    合大眾運輸需要，其例假日得由本公司分別排定輪休之。」
    甚明，是上訴人辯稱被上訴人所提之96年「南雅站99.32 路
    線駕駛員2 月份休假表」2 件有遭塗改云云，尚非可採。
  (二)上訴人雖主張請特別休假須填寫書面休假單後，交給站務人
    員，再由站務人員填寫排定下個月休假表等語，被上訴人則
    稱：在96年6 月以前，由司機自行填寫，或向站長口頭表示
    下個月要其所指定要排定的公休（按：即勞動基準法第36條
    所規定之勞工每七日中至少應有一日之休息，作為例假。）
    、特休（按：即特別休假）特定日期之情形，已經行之有年
    ，有些人有填休假單，有些人沒有填，只要口頭向站長報告
    ，經過站長同意即可，如果司機指定的特休日期已經沒有辦
    法挪出來讓司機特休，站長就無法同意司機指定的特休日期
    特休等語。查，上訴人所舉證人丁○○到庭證稱：伊任職被
    上訴人公司4 年多，在南雅站擔任57路公車司機，於96年5
    月1 日離職，伊有見過「南雅站99.32 路線駕駛員2 月份休
    假表」，該休假表上包括員工的特別休假、輪休日及應上班
    之排班日期。上開休假表之排定，係由司機每月20日左右自
    行在空白之被上訴人公司「行車人員收款記錄單」的背面，
    填寫預定下個月輪休（按即公休）的日期，交給站務人員排
    定，如果司機所要安排的輪休日期彼此有衝突，就由站務人
    員來跟司機溝通看是否可以換別的日期排輪休或與同事換輪
    休日期，若是請特別休假，經站長告知准許後，也會排在上
    開休假表上等語，此有本院97年9 月11日準備程序筆錄可稽
    ，核與被上訴人所舉證人即被上訴人營運課課長乙○○於本
    院所證稱：司機排班係由各站站長負責，96年6 月份以前，
    員工之特休、公休是授權由站長來自行決定是否准假，96年
    6 月份以後員工特別休假才改為要寫假單由公司決定是否准
    假。96年6 月以前員工請公休及特休，不用填寫書面請假單
    ，因為被上訴人每月都有排定的公休表，這表就是排班表，
    包括公休、特休在內。（問：公休表如何排？96年6 月之前
    、之後有無不同？）除了特休以外，公休排定在96年6 月前
    後並無差別。公休表大約在每月25日左右要排定下個月的公
    休表，要確認下個月的公休表，駕駛人預定下個月何時排公
    休，可以寫字條給站長或副站長，沒有固定的格式。如果是
    司機口頭表示預定下個月何時排公休，站長、副站長會要求
    司機寫便條，如果司機沒有特別預定何時排公休，就是由站
    長、副站長決定排輪休日期，公休是採輪休制等語相符，此
    有本院97年8 月19日準備程序筆錄足徵，且關於駕駛員預定
    下個月排定公休之特定日期，可以寫字條給站長或副站長，
    沒有固定的格式，亦得以口頭為之乙節，二位證人證述一致
    。惟就96年6 月份以前之特別休假請假手續該點，證人丁○○雖證稱員工須填寫請假單交給站長等語（見本院卷第104
    頁），然為被上訴人及證人乙○○所當庭否認，證人乙○○
    並證稱：96年6 月份以前，特別休假及輪休都是授權站長決
    定，特休不用寫請假單等語甚明（見本院卷第106 頁）。至
    於證人丁○○雖當庭提出空白之被上訴人公司員工請假申請
    書1 紙，惟證人丁○○早於96年5 月1 日離職，何以會仍留
    存有空白之被上訴人公司員工請假申請書，已非無疑，本院
    質之該節，其則稱：係上訴人交給伊的（見本院卷第104 頁
    ），且參以證人丁○○亦係於96年2 月22日與上訴人共同搭
    乘蔡建亨所駕首督客運公車之人之一，有前開不起訴處分書
    可憑，則其上開證稱特別休假須填寫書面請假單之證言，顯
    非無疑。況證人丁○○其後證稱：依照休假表上排定公告的
    日期來特休及輪休時，就不需要寫假單等語（見本院卷第10
    6 頁），則其所為該部分證述，核與被上訴人所言、及證人
    乙○○所證述情節相符，顯然其先前所證稱其任職期間內員
    工請特別休假須填寫書面請假單云云，與事實不符，而為迥
    護上訴人之詞，並非可採。是上訴人主張其96年2 月8 日公
    休、同年月10日請特別休假，並無曠職等語，洵無足取。被
    上訴人因此依據系爭工作規則）第49條第8 款：「本公司行
    車人員違規處分標準：…八…因曠職，致該車未按排定時刻
    出車者，第一次記過一次，第二次記大過一次。」規定，予
    以為第一次獎懲處分，並無不合。
六、上訴人另主張其所涉恐嚇、妨害自由刑事偵查案件，被上訴
    人不應在檢察官尚未偵查終結前，即逕將上訴人予以解雇等
    語，被上訴人則以上詞抗辯。查：
  (一)被上訴人系爭工作規則第46條第1 款規定：「員工有下列情
    形之一者，記大過：一有違法行為或私生活不檢點，影響公
    司聲譽者。」，有上訴人不爭執真正之系爭工作規則在卷足
    憑（本院卷第41頁），故自應就上訴人之該次行為，是否符
    合「有違法行為或私生活不檢點，影響公司聲譽」情形而為
    判斷，並不以偵查案件或刑事案件之結果為論，兩者乃分屬
    二事。
  (二)次查，被上訴人於得知上訴人於96年2 月22日傍晚涉有恐嚇
    、妨害自由行為後，即於翌日對上訴人停止派車，予以查證
    ，且停派原因為「甲○○96年2 月22日傍晚於亞東技術學院
    站搭首督客運公司99路416FB 號車，與該車駕駛員蔡建亨於
    車內發生口角，被蔡員提告中，奉公司命令停派調查」，此
    有被上訴人南雅站停派報告表影本1 件附於原審卷可憑（見
    原審卷第26頁），經被上訴人公司調查結果認定：「一甲○○96年2 月22日搭首督客運公司99路416FB 號車時，對同業
    駕駛員蔡建亨進行語言恐嚇等情事，致對造提案告訴在案，
    嚴重影響公司聲譽。二依公司員工工作規則第46條第1 款記
    大過乙次。」，此有被上訴人所提、上訴人不爭執真正之「
    台北客運公司南雅站員工平時考核專案呈報表」影本1 紙可
    稽（見原審卷第30頁），且依台灣板橋地方法院檢察署檢察
    官96年度偵字第7693號不起訴處分書所載，告訴人蔡建亨指
    稱上訴人於蔡建亨所駕駛首都客運之大客車上，以手搭住告
    訴人之肩膀，告以：「如果你得罪車上6 個人裡面其中1 人
    ，我就替他們出氣」、「我知你弟弟在首都客運開車，三重
    幫阿牛你有沒有聽過？我在那裡混了8 、9 年」等語，恫嚇
    告訴人。上訴人於偵查中則未否認其確實於上開時間、地點
    ，與呂建全、丁○○、陳琦琳、蔣添寶等人於亞東技術學院
    一同搭乘首都客運公司駕駛員蔡建亨所駕99路416FB 號車時
    ，惟於偵查中辯稱其上車後只對告訴人稱：「你橫行霸道，
    有需要這樣開車嗎？難怪你在站上沒有朋友。我聽你同事講
    你後台很穩，難怪開車這麼鴨霸」等語（見原審卷第62頁）
    ，衡諸上訴人夥同呂建全、丁○○、陳琦琳、蔣添寶等共5
    人，一同上車搭乘蔡建亨所駕被上訴人之同業即首都客運公
    司之公車，上訴人復對蔡建亨為上開言語，其情節確實已構
    成「私生活不檢點而影響被上訴人公司聲譽」情形，被上訴
    人依系爭工作規則第46條第1 款予以記大過乙次，亦無不合
    ；且據系爭工作規則第51條第14款：「員工有下列情事之一
    者，應屬情節重大，足以影響企業經營秩序，得不經預告終
    止契約，惟若發生勞資爭議，仍應按具體事實判斷：…十四於
    同年度內受懲戒處分，累計達三大過，而未功過相抵銷者。
    」規定，以上訴人1 年內違規記滿3 大過以上，而將上訴人
    予以解雇，乃為有據。上訴人該部分主張，為無可採。按勞
    工違反勞動契約或工作規則，情節重大者情形，雇主得不經
    預告終止契約，勞動基準法第12條第1 項第4 款定有明文。
    本件上訴人既違反工作規則，且情節重大，被上訴人依勞動
    基準法第12條第1 項第4 款規定將上訴人予以解雇，乃為合
    法。
  (三)被上訴人解雇上訴人既屬有據，依勞動基準法第18條第1 款
    ：「依第12條或第15條規定終止勞動契約者，勞工不得向雇
    主請求加發預告期間工資及資遣費」規定，上訴人請求被上
    訴人給付資遣費，非有理由。
七、又上訴人請求被上訴人給付96年2 月23日起至96年3 月21日
    止計27天停派期間之工資等語，為被上訴人否認，而以上詞
    抗辯。查，被上訴人於上開期間將上訴人予以停止派車，為
    兩造所不爭，因此係被上訴人拒絕上訴人勞務之提供，並非
    上訴人不為提供勞務。被上訴人雖於96年3 月21日合法解雇
    上訴人，惟在是日之前，兩造間之勞動契約關係仍有效存在
    ，被上訴人依兩造間勞動契約關係，自仍應給付上訴人工資
    。至於被上訴人雖辯稱依「無勞務即無報酬」原則，上訴人
    未提供勞務，故其毋庸給付停派期間工資云云，惟本件係被
    上訴人主動將上訴人停派工作，明示拒絕上訴人提供勞務，
    並非上訴人不予提供勞務，已如前述，按僱用人受領勞務遲
    延者，受僱人無補服勞務之義務，仍得請求報酬。民法第48
    7 條本文著有規定。據此，上訴人請求被上訴人上開停派期
    間之工資，洵為正當。
八、上訴人主張其平均工資為37,000元，為被上訴人否認，辯稱
    應扣除績效獎金，月安全獎金及膳食費等項目金額等語。經
    查，依兩造所各自提出而均不爭執真正之上訴人95年8 月份
    至96年1 月份薪資單所示（見原審卷第90至95頁、本院卷第
    51、59頁），績效獎金及膳食費項目，上訴人於各該月份均
    有領取，另月安全服務獎金，上訴人除95年11月份無領取外
    ，其餘5 個月份亦均有領取，足見績效獎金，月安全獎金及
    膳食費等項目，顯係經常性之給與，並為上訴人勞務之對價
    ，被上訴人辯稱該等項目為獎勵性之給與等語，尚非可取。
    據此，上訴人之平均工資應為35,878元【（40,545＋32,947
    ＋39,110＋29,704＋36,014＋36,950）÷6 ＝35,878，元以
    下四捨五入，下同）】，日薪為1,196 元（即35,878÷30）
    ，故上訴人得請求停派期間工資金額為32,292元（1,196 元
    ×27天＝32,292元）。上訴人逾此金額之請求，即非有理。
九、綜上，上訴人本於兩造間勞動契約及勞動基準法上開規定，
    請求被上訴人給付215,000 元，於32,292元範圍內，為有理
    由，應予准許。逾此所為請求，為無理由，應予駁回。原審
    就上開應准許部分，為上訴敗訴之判決，尚有未洽，上訴意
    旨求予廢棄改判，為有理由，爰由本院予以廢棄改判如主文
    第2 項所示。至於上訴人之請求不應准許部分，原判決為上
    訴人敗訴之判決，經核於法並無不合，上訴意旨求予廢棄改
    判，為無理由，應駁回其上訴。
十、因本案事證已臻明確，兩造其餘主張陳述、攻擊防禦方法及
    所提之證據，經審酌後認於本判決結果不生影響，爰不一一
    論述，附此敘明。
十一、據上論結，本件上訴為一部有理由，一部無理由，依民事
      訴訟法第436 條之1 第3 項、第450 條、第449 條第1 項
      、第79條、第463 條，判決如主文。
中    華    民    國    97    年    11    月    19    日
                  民事第一庭    審判長法  官  李世貴
                                      法  官  黃信滿
                                      法  官  陳翠琪
以上正本證明與原本無異
本判決不得上訴
中    華    民    國    97    年    11    月    20    日
                                      書記官  李瑞芝


司法院資訊處製作；財團法人民間司法改革基金會備份。
